台灣彰化地方法院民事判決　九十三年度簡上字第一○○號
　　上　訴　人　乙○○
　　被上 訴 人　丁○○○○○.
　　訴訟代理人　丙○○
右當事人間請求清償借款事件，上訴人對於中華民國九十三年八月十九日本院彰化簡
易庭九十三年度彰簡字第一四四號第一審判決提起上訴，本院於九十四年三月三十日
言詞辯論終結，判決如左：
    主      文
原判決關於駁回上訴人後開第二項之訴部分，及訴訟費用之裁判均廢棄。
右廢棄部分，被上訴人應給付上訴人新台幣參拾貳萬元，及自民國九十三年四月三十
日起至清償日止，按年息百分之五計算之利息。
其餘上訴駁回。
第一、二審訴訟費用由被上訴人負擔百分之八十二，餘由上訴人負擔。
    事實及理由
一、上訴人主張：被上訴人自民國八十九年九月起，陸續向上訴人借款新台幣（下同
    ）三十九萬元，並簽發到期日八十九年十一月三十日、面額三十九萬元之本票一
    張（下稱系爭本票）予上訴人供擔保，嗣後因被上訴人告知其另積欠地下錢莊，
    無力清償債務，不能於期日給付上訴人借款，惟與其胞姊在台南共有土地一筆，
    如上訴人能與其配合，迫使其家人出面幫忙解決債務時，上訴人始可獲得清償，
    亦能一併處理被上訴人積欠地下錢莊之債款，故再簽發發票日八十九年九月十五
    日、到期日八十九年十一月一日、面額一百二十萬元之本票一張，如能獲清償先
    前簽發本票作廢，並商請上訴人配合，上訴人恐其債權無法實現，遂受被上訴人
    商請持一百二十萬元本票聲請本票裁定、強制執行。被上訴人曾因此而對上訴人
    提出詐欺告訴，經檢察官訊問後，兩造於台灣彰化地方法院檢察署九十二年度他
    字第六二八號偵查中簽立協議書，當時上訴人已持一百二十萬元本票聲請強制執
    行，且已參與分配三次，被上訴人要求上訴人參與分配僅能領取三十九萬元借款
    ，兩造訂立協議書並非通謀虛偽意思表示。且被上訴人為上開詐欺案件之告訴人
    ，該案件係為調查上訴人是否詐欺之犯罪，而協議書內所約定上訴人不得參與分
    配金額逾三十九萬元，如屆期分配未聲請撤銷，上訴人願負刑事責任等語，均係
    賦予上訴人義務，被上訴人亦非於急迫狀況下簽立協議書，爰依借貸之法律關係
    ，請求被上訴人給付三十九萬元，及自八十九年十一月三十日起至清償日止之法
    定遲延利息等語。
二、被上訴人則以：被上訴人於八十九年間遭多家銀行催討債務，上訴人假意協助被
    上訴人解決債務問題，並先交付七萬元現金予被上訴人應急，另表示被上訴人只
    要簽發一百二十萬元本票，其會先代償被上訴積欠各家銀行之債務，至於代償後
    兩造間之債權債務關係則日後再議，故被上訴人於八十九年九月十五日即簽發一
    百二十萬元本票予上訴人，詎料上訴人事後竟自行書寫系爭本票之發票人、到期
    日、金額，向被上訴人表示應另行支付三十九萬元之利息，要求被上訴人在系爭
    本票上按指印作為擔保，被上訴人迫於欲趕緊償還多家銀行債務，仍依其要求在
    系爭本票上按指印，系爭本票是上訴人恐嚇被上訴人簽名的。嗣後上訴人並未依
    約代償被上訴人積欠各家銀行之債務，致被上訴人遭銀行強制執行，上訴人又持
    上開一百二十萬元本票聲明與分配，在執行事件中，上訴人已就本金七萬元及利
    息受償完畢，本院九十二年度彰簡字第二七七號、九十二年度簡上字第一二六號
    確認債權不存在事件，已判決確定被上訴人所簽發之一百二十萬元本票，僅有七
    萬元債權存在，而就上訴人已取得超過部分，被上訴人亦已起訴請求還不當得利
    確定在案，足見被上訴人對上訴人之債務已清償完畢。至於兩造在台灣彰化地方
    法院檢察署九十二年度他字第六二八號偵查案件中簽立之協議書所記載之三十九
    萬元，實際上與系爭本票所記載之三十九萬元係同一筆款項，均係指利息債權而
    言，因當時承辦檢察官勸諭兩造和解，被上訴人是因為一百二十萬元被執行，不
    知如何解決，上訴人又說要讓被上訴人沒有工作才簽立協議書，被上訴人是被恐
    嚇才寫協議書，實際上被上訴人僅收受七萬元現金，縱依法定最高利率計算利息
    ，亦未達三十九萬元之多，足見上訴人係利用被上訴人之輕率、無經驗，而在上
    開協議書為三十九萬元利息之約定，顯已超過民法第二百零五條之限制，被上訴
    人當時係因急迫狀況下而簽立協議書，請求法院撤銷上開法律行為等語置辯。
三、本件原審為上訴人敗訴之判決，駁回上訴人之請求，上訴人全部聲明不服，求為
    判決：(一)原判決廢棄。(二)被上訴人應給付上訴人三十九萬元及自八十九年十一月
    三十日起至清償日止，按年息百分之五計算之利息。被上訴人則聲明駁回上訴。
四、得心證之理由：
　(一)本件上訴人以支付命令請求被上訴人給付三十九萬元，並自系爭本票到期日起至
    清償日止，按年息百分之五計算之利息，並未表明其請求權基礎，原審未闡明上
    訴人係依何法律關係請求，逕認上訴人係本於票據之法律關係請求，經本院闡明
    後，上訴人主張係依借貸之法律關係及協議書之約定請求被上訴人給付借款及法
    定遲延利息，故不能認上訴人係於第二審為訴之變更，合先敘明。
　(二)查上訴人主張被上訴人自八十九年九月起，陸續向上訴人借款三十九萬元之事實
    ，業經證人甲○○到庭證述：伊靠行在上訴人的車行，被上訴人於八十九年間會
    到車行向上訴人借錢，大約一週去二、三次等語（見本院九十三年十一月二日準
    備程序筆錄）；並經黃文冠結證：伊於八十九年左右曾在上訴人的車行看過被上
    訴人，伊當時是那裡的司機，被上訴人大約是週二、週四、週六會到車行，伊與
    其他司機聊天時，才知道被上訴人是去向上訴人借錢，伊有看過上訴人拿錢給被
    上訴人，大約是幾萬元，正確金額不清楚，大約是到八十九年底，被上訴人都有
    到車行等語在卷（見本院九十三年十二月七日準備程序筆錄）。則證人甲○○、
    黃文冠既均證稱被上訴人於八十九年間曾多次至上訴人之車行向上訴人借錢，堪
    認被上訴人於八十九年間曾陸續向上訴人借款。至被上訴人雖否認證人之證詞，
    辯稱上訴人於本院另案確認債權不存在、返還不當得利事件及偽造文書刑事案件
    均未證明有借款之事實，證人係事後串通云云，然上開事件均係就被上訴人所簽
    發之一百二十萬元本票債權是否存在而為認定，縱上訴人在該事件並未舉證證明
    有三十九萬元借款存在，亦不能因此認為證人甲○○、黃文冠之證詞係屬不實，
    被上訴人上開所辯，尚無可採。
　(三)又證人甲○○、黃文冠雖未能證明被上訴人向上訴人借款之確實金額，然被上訴
    人於八十九年間曾簽發系爭三十九萬元本票予上訴人供擔保，此有被上訴人所提
    系爭本票可稽。被上訴人雖辯稱系爭本票之金額係借款利息，該本票係上訴人恐
    嚇伊簽立云云，然被上訴人於偵查中已坦承並無證據證明上訴人向其收利息（見
    九十二年度偵字第六二八號偵查卷第十二頁），另其於台灣高等法院台中分院九
    十三年度上易字第一一五號偽造文書刑事案件審理僅供述：「此張三十九萬元的
    本票是乙○○的筆跡他寫的，寫好後叫我蓋手印，是我向他借七萬元的利息」、
    「（問：七萬元何時借的？）是八十九年九月」、「（問：為何到八十九年十一
    月變成三十九萬元？）是他自己寫的」等語（見該卷第三十頁），被上訴人對其
    主張七萬元借款何以須支付三十九萬元利息乙節，亦未能加以陳述。則依常情，
    倘該三十九萬元係七萬元借款之利息，被上訴人理應就其所欠借款之本金、利率
    、計息期間等重要事項先與上訴人會算無訛，始可能同意簽發三十九萬元本票支
    付利息，其所稱係因上訴人要求即簽發系爭本票支付利息云云，顯然違反常理，
    自不能認系爭本票之金額三十九萬元係屬借款之利息。另被上訴人亦未證明其係
    遭上訴人恐嚇而在系爭本票上按指印，其所辯係遭恐嚇而簽發系爭本票云云，亦
    無可取。是被上訴人既簽發系爭三十九萬元本票予上訴人，復無證據可認該三十
    九萬元係屬七萬元借款之利息，上訴人主張被上訴人向其借款達三十九萬元，即
    非無據。
　(四)再被上訴人除簽發系爭本票外，另簽發前揭一百二十萬元本票予上訴人聲請本票
    裁定、強制執行之用，被上訴人曾因此對上訴人提出詐欺告訴，兩造於九十二年
    三月二十五日經檢察官訊問後，當天即簽立協議書，約定「．．．同意本票新台
    幣壹佰貳拾萬元正，參與債務分配滿新台幣參拾玖萬元正，即撤銷參與分配之權
    利，如果屆滿分配沒有申請撤銷，甲方（即上訴人）願負起刑事責任」，被上訴
    人並於當天具狀撤回對上訴人之告訴，此業經本院調取台灣彰化地方法院檢察署
    九十二年度他字第六二八號偵查卷查明屬實（見該卷第十六、十七頁），且為兩
    造所不爭執，則被上訴人既簽立協議書同意上訴人參與分配滿三十九萬元，可認
    其已承認上訴人對其有三十九萬元借款債權存在，是上訴人主張被上訴人向其借
    款三十九萬元之事實，應堪認為真實。至被上訴人雖辯稱該協議書係上訴人恐嚇
    伊簽立，伊係因急迫、輕率而簽立協議書云云，然被上訴人並未證明其有何遭上
    訴人恐嚇之事實，且被上訴人為該詐欺案件之告訴人，其是否與上訴人達成協議
    、協議之條件如何，本得自由決定，倘被上訴人僅向上訴人借款七萬元，其既已
    對上訴人提出詐欺之告訴，當無在偵查中同意上訴人分配三十九萬元，並撤回告
    訴之必要，則被上訴人既與上訴人簽立協議書，同意上訴人所得參與分配之金額
    為三十九萬元，自不能認被上訴人係因急迫、輕率或無經驗而簽立協議書，被上
    訴人上開所辯，均無可採，其聲請撤銷簽立協議書之法律行為，亦屬無據，不應
    准許。
　(五)被上訴人另辯稱其曾提起確認本票債權不存在之訴，經本院九十二年度彰簡字第
    二七七號、九十二年度簡上字第一二六號確認超過七萬元之範圍不存在之事實，
    業據其提出宣示判決筆錄、民事判決各一件為證，且為上訴人所不爭執，固堪認
    為真實。惟該事件係被上訴人起訴請求確認其所簽發之另紙一百二十萬元本票債
    權於超過七萬元範圍不存在，經本院審理後係認兩造對於該一百二十萬元本票並
    無基礎關係存在，而依被上訴人起訴之範圍為其勝訴之判決，並未認定本件兩造
    所爭執之三十九萬元借款債權債務關係，此已經該判決記載甚明，自不能因此認
    定被上訴人對上訴人僅有七萬元借款債權存在。惟兩造間僅存有三十九萬元借貸
    關係，而被上訴人辯稱上訴人已因參與分配而受償七萬元，逾此範圍已經被上訴
    人起訴請求返還不當得利之事實，亦有被上訴人所提本院九十三年度彰簡字第四
    七號、九十三年度彰小字第一八六號宣示判決筆錄各一件可按，且為上訴人所不
    爭執，應為可採，則扣除上開已清償之七萬元後，本件被上訴人尚未清償之借款
    應為三十二萬元。
  (六)按借用人應於約定期限內，返還與借用物種類、品質、數量相同之物，未定返還
    期限者，借用人得隨時返還，貸與人亦得定一個月以上之相當期限，催告返還。
    民法第四百七十八條定有明文。而所謂貸與人得定一個月以上之相當期限催告返
    還，非謂貸與人之催告必須定有期限，祇須貸與人有催告之事實，而催告後已逾
    一個月以上相當期限者，即認借用人有返還借用物之義務，則經最高法院著有七
    十三年台抗字第四一三號判例可稽。查本件上訴人並未證明被上訴人向其借款三
    十九萬元之各筆借款所約定之清償日期為何，參以上訴人於本院九十二年度簡上
    字第一二六號事件所述：伊借給被上訴人之三十九萬元沒有約定利息、清償日等
    語，堪認兩造就系爭借款並未定有返還期限，上訴人復未證明其於聲請支付命令
    前已催告被上訴人給付借款，自不能認定被上訴人於八十九年十一月三十日前即
    負有給付之責，是上訴人主張被上訴人應於八十九年十一月三十日起給付遲延利
    息，尚有未合。惟上訴人既聲請支付命令請求被上訴人給付借款，可認其已對被
    上訴人為催告，則被上訴人於九十三年三月二十九日收受支付命令狀繕本送達後
    ，迄九十三年四月三十日已逾一個月以上之相當期限，仍未返還，依上開規定，
    上訴人自得請求被上訴人返還所欠借款三十二萬元，及自九十三年四月三十日起
    至清償日止之法定遲延利息。
　(七)綜上所述，本件上訴人依消費借貸之法律關係，請求被上訴人給付三十二萬元及
    自九十三年四月三十日起至清償日止，按年息百分之五計算之利息，為有理由，
    應予准許，逾上開範圍之請求，為無理由，應予駁回。原審就上開應准許部分，
    為上訴人敗訴之判決，尚有未洽，上訴意旨就上開應予廢棄部分，求予廢棄改判
    ，為有理由，爰由本院依法廢棄改判如主文第二項所示，至於上訴人之請求不應
    准許部分，原判決為上訴人敗訴之判決，理由雖有不同，然結論並無二致，仍應
    予維持，上訴意旨求予廢棄改判，為無理由，應駁回其上訴。
五、本件事證已臻明確，兩造其餘主張及舉證，核與判決結果無影響，毋庸逐一論述
    ，併此敘明。
六、據上論結，本件上訴為一部有理由，一部無理由，依民事訴訟法第四百三十六條
    之一第三項、第四百四十九條第二項、第四百五十條、第七十九條，判決如主文
    。
中　　　華　　　民　　　國　　九十四　　年　　　四　　　月　　 十一　 　日
                            臺灣彰化地方法院民事第二庭
~B審判長法官  何志通
~B法　　　官  黃倩玲
~B法　　　官  羅秀緞
右為正本係照原本作成
不得上訴。
~B法院書記官　楊年雄
中　　　華　　　民　　　國　　九十四　　年　　　四　　　月　　 十一 　　日
